臺灣臺北地方法院小額民事判決
110年度北小字第4401號
原      告  陳月華  
訴訟代理人  李建民律師
被      告  方傑士  
訴訟代理人  王瀚興律師
複 代理 人  潘建儒律師
上列當事人間請求排除侵害等事件，本院於民國一百一十年十一
月四日言詞辯論終結，判決如下︰
    主    文
被告應給付原告新臺幣參萬參仟元，及自民國一百一十年十月二
十九日起至清償日止，按年息百分之五計算之利息。
訴訟費用新臺幣壹仟元由被告負擔。
本判決得假執行。但被告如以新臺幣參萬參仟元為原告預供擔保
，得免為假執行。
    事    實
甲、原告方面：
一、聲明：如主文第一項所示。
二、陳述略稱：
  ㈠緣原告為坐落臺北市○○區○○段○○段○○○○○號建物，門牌號碼臺
    北市○○區○○路○○○號一樓（下稱系爭二○○號房屋一樓），及
    同區段一二一九建號建物，門牌號碼臺北市○○區○○路○○○號
    二樓（下稱系爭二○○號房屋二樓）所有權人，有建物登記謄
    本各一件可證。
　㈡被告於民國一百零二年六月起承租臺北市○○區○○路○○○號一樓
    （下稱系爭一九八號房屋一樓）作為營業使用，未經原告同
    意或授權，竟擅自在原告所有系爭二○○號房屋一、二樓間外
    牆（下稱系爭外牆）壁面懸掛「實木地板責任施工，十年保
    固」及「德國原裝強化耐磨地板」等字樣招牌，無權占有原
    告專有系爭外牆壁面，原告曾起訴請求本院一○七年度北簡
    字第八六一四號拆除「橫式『德國原裝強化耐磨地板』招牌『
    德』字下方紅線之部分（不含鐵框架）」及「直式『實木地板
    』招牌（不含鐵框架）」，均由本院一○七年度北簡字第八六
    一四號判決勝訴確定在案，有實木地板及德國原裝強化耐磨
    地板招牌照片一張及本院一○七年度北簡字第八六一四號民
    事判決及確定證明書各一件可證。嗣原告持民事確定判決之
    執行名義，聲請本院一○八年度司執字第一二九四五八號排
    除侵害強制執行事件聲請強制執行，原告於一百零八年十二
    月十一日收到執行命令限被告於十五日內自動履行拆除招牌
    ，有執行命令一件可證。
　㈢詎原告於一百零八年十二月二十日發現被告雖將「實木地板
    責任施工，十年保固」招牌拆除，卻重新裝設「防水地板責
    任施工，十年保固」招牌，德字招牌則未自動履行拆除，經
    本院一○八年度司執字第一二九四五八號強制執行事件一百
    零九年二月二十六日執行履勘筆錄記載「現場有直式實木地
    板招牌已拆除，但債務人在上開招牌含鐵框架稍微下方處再
    裝設一塊新招牌（白底紅字防水地板）」等語，足證系爭「
    白底紅字防水地板」招牌為被告於一百零八年十二月二十日
    重新在系爭原告所有系爭二○○號房屋一樓與二樓外牆裝設至
    明，有「防水地板責任施工，十年保固」招牌照片一張及本
    院一○八年度司執字第一二九四五八號執行履勘筆錄一件可
    證。爰依民法第七百六十七條第一項中段及不當得利法律關
    係提起本件訴訟。
　㈣惟因被告業於一百一十年十月二十五日將起訴狀附圖「防水
    地板」白底招牌（不含鐵架）拆除，顯已對本院一○七年北
    簡字第八六一四號民事確定判決認定其之前所裝釘招牌無權
    占用原告所有系爭外牆乙節不再爭執（參本院卷第二十九頁
    ），爰撤回一百一十年七月十四日更正訴之聲明狀更正後訴
    之聲明第一項拆除招牌之請求。又被告將系爭如起訴狀附圖
    所示招牌裝釘在原告所有系爭外牆，在一百零二年六月一日
    雙方就被告使用原告所有系爭外牆已約定租金每月一千五百
    元，就原告因本案所受相當於租金損害之不當得利損害，原
    告自得援引原證七租約（參本院卷第四十三頁）約定每月新
    臺幣（下同）一千五百元作為請求之依據。被告將如起訴狀
    附圖所示招牌於一百零八年十二月二十日裝釘至一百一十年
    十二月二十五日拆除，共計一年十個月又六日，被告受有一
    年十個月又六日相當於租金之不當利益，原告依民法第一百
    七十九條規定減縮請求被告返還一年十個月共計三萬三千元
    （1,500元×22月＝33,000元）之不當得利予原告。
　㈤被告所提之臺灣臺北地方檢察署（下稱臺北地檢署）一○九年
    度偵字第一四六二○號不起訴處分書所認定之事實及理由，
    於本件獨立之民事訴訟，非當然有拘束民事訴訟判決之效力
    。該不起訴處分書固記載：「被告為系爭一九八號房屋一樓
    承租人，本有權就外牆合理使用」等語，惟查本件被告係在
    原告所有系爭二○○號房屋一樓、二樓外牆懸掛招牌，被告根
    本無權使用原告所有系爭外牆，更不因被告承租系爭一九八
    號房屋一樓就可以使用原告所有系爭外牆。兩造間之本院一
    ○七年度北簡字第八六一四號民事判決認定「系爭外牆應認
    係屬系爭二○○號房屋一、二樓專有部分」在案，被告自應受
    拘束。本案與前案之當事人均相同，被告設置「防水地板，
    責任施工十年保固白色招牌」亦同在系爭外牆，被告自應受
    本院一○七年度北簡字第八六一四號民事確定判決爭點效之
    拘束，就系爭外牆為原告所有乙節，被告不得再任意否認。
    被告辯稱所謂「前案主文非為不動產經界之訴，不受前案測
    量結果拘束」一節，被告上揭抗辯，顯然違反前案爭點效之
    拘束力。 
　㈥對本院一○七年度北簡字第八六一四號卷、一○八年度司執字
    第一二九四五八號卷沒有意見，本院一○七年度北簡字第八
    六一四號確定判決已認定系爭外牆屬系爭二○○號房屋一、二
    樓專有部分，前案爭點效在本件應有拘束。原告聲請測量系
    爭招牌是訂在系爭二○○號房屋一、二樓的外牆，並非訂在被
    告承租的系爭一九八號房屋外牆，依本院一○七年度北簡字
    第八六一四號民事判決判決已認定系爭外牆有原告的專有部
    分，原告聲請調查的目的就是要法院去測量系爭招牌是在系
    爭二○○號房屋一、二樓的外牆，前案原告有提出二○○號房屋
    竣工圖，地政機關也是依照竣工圖去測出二○○號房屋外牆，
    被告承租的是系爭一九八號房屋一樓，並不因為其承租而可
    使用系爭外牆。
　㈦依臺北市建成地政事務所一百一十年三月三日北市建地測字
    第1107002903號函檢送之系爭外牆土地複丈成果圖附圖「編
    號Ａ面積0.1857平方公尺使用系爭一九八號房屋二樓外牆範
    圍」及「編號B-1、B-2及Ｃ部分使用系爭二○○號房屋共有部
    分一樓外牆範圍」等語（參本院卷第一四七頁），此部分測
    量結果完全不正確，因上開複丈成果圖編號Ａ所示鐵架係釘
    在「系爭二○○號房屋二樓外牆」，並非釘在「一九八號二樓
    外牆」及「該釘白色防水招牌之柱子並不屬於一九八號一樓
    」，茲述理由如下：
　　⑴複丈成果圖編號Ａ部分：
　　　①系爭二○○號房屋二樓與系爭一九八號房屋二樓室內牆壁
        及二樓樓地板之界線，依臺北市政府工務局核發六十七
        年九月六日六十七使字第1580號竣工圖為「二○○號與一
        九八號公共樓梯之中心線」，系爭二○○號房屋二樓及系
        爭一九八號房屋二樓樓地板兩戶在公共樓梯上方各占七
        十二公分，換言之，系爭二○○號房屋二樓樓地板係延伸
        到「公共樓梯中心線上方」，如一百一十年一月十八日
        複丈成果圖編號Ａ所示鐵架係釘在系爭二○○號房屋二樓
        外牆之柱子上，該系爭釘鐵架之柱子位置如竣工圖紅色
        部分所示，有六十七年使字第一五八○號竣工圖一件可
        證。地政機關並依前揭竣工圖於辦理建物保存登記時勘
        測製作系爭二○○號房屋一、二樓之勘測成果表各一件。
　　　②本院前案一○七年度北簡字第八六一四號履勘現場指派之
        建成地政事務所測量員即依前揭竣工圖至「系爭二○○號
        房屋二樓房屋室內」，測量「系爭二○○號房屋二樓樓地
        板」確實在「系爭二○○號房屋二樓與系爭一九八號房屋
        二樓公共樓梯中間」之上方，測得「系爭二○○號房屋二
        樓室內牆壁（即二樓樓地板）與系爭一九八號房屋二樓
        （即二樓樓地板）界線」在已執行拆除之「德字招牌」
        位置，前揭竣工圖以兩戶公共樓梯中心線作為牆壁界線
        ，完全相符。有系爭二○○號房屋二樓樓地板與系爭一九
        八號房屋二樓樓地板在「德字招牌位置」之照片三張可
        證。
　　　③臺北市建成地政事務所測量員於一百一十年一月十八日
        測量「系爭二○○號房屋二樓外牆」時，未至「系爭二○○
        號房屋二樓室內」勘測，系爭二○○號房屋二樓樓地板延
        伸位置，測量員如有至系爭二○○號房屋二樓房屋勘測，
        必明如一百一十年一月十八日複丈成果圖編號Ａ所示鐵
        架並非在「系爭一九八號房屋二樓外牆」，故該複丈成
        果圖記載「編號Ａ所示鐵架使用系爭一九八號房屋二樓
        外牆」云云，為不正確。
　　⑵系爭二○○號房屋二樓室內，從釘鐵架柱子延伸至「系爭二○
      ○號房屋二樓與系爭一九八號房屋二樓樓地板分界線之德
      字位置」，尚有一百公分，如一百一十年一月十八日複丈
      成果圖所示編號Ａ應為「系爭二○○號房屋二樓外牆」，有
      系爭二○○號房屋二樓室內照片一張（參原證十二），故該
      複丈成果圖記載「編號所示鐵架使用系爭一九八號房屋二
      樓外牆」為不正確。
　　⑶複丈成果圖記載編號B-1、B-2、Ｃ鐵架使用系爭二○○號房屋
      共有部分一樓外牆範圍部分：
　　  ①測量員在戶外以目測而供述「一樓二○○號界線是柱子的
        一半」云云（參本院卷第一三五頁）而誤判。
　　  ②測量員如有至系爭二○○號房屋二樓勘測，必明系爭二○○
        號房屋一、二樓之界線為「德字」招牌，有德字招牌照
        片一張可證。
　　  ③至編號B-1所示0.0081平方公尺、編號B-2所示0.1134平
        方公尺、招牌鐵架編號C所示0.0054平方公尺招牌超出
        ，使用「系爭二○○號房屋共有部分一樓外牆範圍」，與
        一○七年度北簡字第八六一四號民事判決認定「系爭外
        牆為原告專有」不同，該建成地政事務所複丈成果圖自
        不足以推翻一○七年度北簡字第八六一四號所為「系爭
        外牆為原告專有」之法律見解。
　㈧依原證十一照片可以證明德字缺口才是二○○號跟一九八號的
    界線，有原證十的勘測成果表為證。測量過的測量錯誤才要
    聲請重新鑑定測量，前次鐵框架在系爭二○○號房屋一、二樓
    ，這次測量卻變成Ａ的部分一九八號二樓外牆，跟前案的測
    量圖不一致。本件被告所裝釘如起訴狀附圖所示白底「防水
    地板」招牌坐落之原告所有系爭外牆，已經本院一○七年度
    北簡字第八六一四號民事判決認定「系爭外牆壁面為原告專
    有」（參本院卷第三十一頁第二十行、第二十一行），該前
    案一○七年度北簡字第八六一四號民事判決認定「系爭外牆
    為原告專有」，對兩造有既判力，被告自應受其拘束，被告
    在與前案相同外牆位置，於拆除確定判決舊有招牌後，再重
    新裝設如起訴狀附圖所示「防水地板」招牌，影響原告對系
    爭外牆之所有權及使用權，被告自應將如起訴狀附圖所示招
    牌予以拆除。
　㈨被告辯稱「目前被告業已離去系爭處所」一節，原告沒有意
    見。招牌面積被告主張只有複丈成果圖編號Ｃ的0.0054平方
    公尺並不正確，應該包含複丈成果圖B-1及B-2，所以被告抗
    辯原告請求的不當得利每月一千五百元太高，也是有所誤認
    ，至於建成地政事務所一百一十年一月十八日的複丈成果圖
    沒有到二○○號二樓室內實際測量，所以該測量結果不正確。
    對被證五系爭一九八號房屋漏水照片沒有意見，但是跟原告
    的系爭二○○號房屋一、二樓無關。鐵框架是原告所有，所以
    在原證七備註欄才說不能拆招牌含鐵框架，因為鐵框架為原
    告所有，所以前案沒有判決被告要拆除。
三、證據：聲請由臺北市建成地政事務所進行測量、檢送原證九
    及原證十予臺北市政府地政局土地開發總隊進行鑑定，並提
    出附圖影本一件及下列證據為證：
原證一：建物登記謄本二件。
原證二：實木地板及德國原裝強化耐磨地板招牌照片影本一張。
原證三：本院一○七年度北簡字第八六一四號民事判決及民事判
        決確定證明書影本一件。
原證四：本院一○八年度司執字第一二九四五八號執行命令影本
        一件。
原證五：「防水地板責任施工，十年保固」招牌照片影本一張。
原證六：本院一○八年度司執字第一二九四五八號執行履勘筆錄
        影本一件。
原證七：立據影本一件。   
原證八：被告戶籍謄本一件。
原證九：六十七年使字第一五八○號系爭二○○號房屋二樓竣工
        圖影本一件。
原證十：系爭二○○號房屋一、二樓之臺北市建成地政事務所建
        築改良物勘測成果表影本各一件。
原證十一：系爭二○○號房屋二樓室內牆壁為「德字招牌」位置
          之照片影本三張。
原證十二：系爭二○○號房屋二樓室內照片影本一張。
原證十三：「德字招牌」照片影本一張。
原證十四：被告將招牌拆除後之照片二張。
乙、被告方面：
一、聲明：㈠原告之訴駁回；㈡如受不利判決，願供擔保請准宣告
    免為假執行。
二、陳述略稱：
　㈠本件前有不起訴處分書認定無侵害事實，依臺北地檢署一○九
    年度偵字第一四六二○號不起訴處分書，前案一○二年六月之
    招牌與本件一百零八年十二月二十日之招牌，原告皆以告訴
    人名義向臺北地檢署以刑法第三百二十條第二項竊佔罪告訴
    ，然該不起訴處分書認定被告亦無任何民事侵害原告之處；
    是以本件以上開不起訴處分書作為裁判證據。
　㈡原告於一百零九年八月十七日在系爭二○○號房屋一樓標示界
    線處增設招牌，有妨礙證據之失權效。原告為遮蔽前開法院
    標示的一樓梁柱之交界標記，另指示租戶以『素食』招牌，遮
    蔽前開一樓梁柱於木頭上前案測量的原告與被告承租處的一
    樓交界處，並有一百零九年八月十七日照片可稽；依民事訴
    訟法第二百八十二條之一的規定，應認定原告使系爭證據滅
    失，被告主張的事實，應屬真正。
　㈢本件就測量已有證據契約，原告主張測量有所錯誤，全然不
    能採納云云，惟相關地政機關與測量方法，皆經過雙方合意
    與法院核可，兩造已就系爭測量相關證據方法為契約，無礙
    於法院自由心證，自不容原告在推翻相關測量結果，且依照
    審判實務若測量方式在現場有勘驗筆錄合意，則不能任意推
    翻，本件依一百一十年一月十八日勘驗現場之報到單與勘驗
    筆錄內容，無論原告與被告、兩造訴訟代理人與承審法官均
    親臨現場，測量之地政單位亦依照承審法官指示相關測量方
    法，原告主張重行測量之說詞，恐屬於法無據。
　㈣依臺北市建成地政事務所土地複丈成果圖，Ａ部分屬於被告承
    租系爭一九八號房屋外牆，原告既然出租系爭房屋，依民法
    第四百五十一條可以為使用收益，非無權占用，自與原告無
    涉，原告不得主張排除與請求相當租金之不當得利。又有關
    複丈成果圖B-1、B-2共有部分，依照測量結果，即便被告假
    設占用者為共有部分（假設語氣），然系爭一九八號房屋（
    被告承租處所）與系爭二○○號房屋（原告處所）一、二樓交
    界處皆有偌大招牌，經久慣習多年，共有人間互相容忍；依
    民法第八百一十八條規定，難謂無默示分管協議存在，且原
    告起訴事實訴求謀自身利益，本件依照測量結果知悉僅涉及
    共有部分，且有事實上客觀見聞的分管契約，原告主張被告
    拆除招牌與負擔不當得利，恐屬於法無據。
　㈤有關原告測量異議之說明，依被證二與被證三之照片，原告
    於另案本院一○七年度北簡字第八六一四號判決確定判決所
    主張者為系爭梁柱之一半為中線之「垂直基準」，然本院一
    ○七年度北簡字第八六一四號判決之測量未慮及「水平基準
    」，亦即一、二樓樓地板界線，經被告訴訟代理人於一百一
    十年一月十八日向承審法官反映，並經承審法官於勘驗筆錄
    中指示測量人員為相關測量，然原告又稱必須要以二樓之概
    況，做測量之垂直基準，於訴訟中前後行為矛盾，恐違反禁
    反言原則，原告主張恐不足為訓。有關原證十一之地板一二
    樓界線，原告主張恐有誤會，依「樓板」作為一、二樓境界
    構造，依照原告所指，似以綠色磁磚為水平界線，依照被告
    提供彩色照片，應以白色油漆粉刷樓板，作為一、二樓界線
    （參被證四）；是以，原告主張似有所誤會。對照本院卷第
    二十七頁、第一八五頁之原先「實木地板」招牌與現今「防
    水地板」招牌照片，其實有一部分位置重疊，因被告認為前
    案界線不明，故利用舊有之鐵框架，重新設置該「防水地板
    」招牌。
　㈥本件系爭外牆非原告所專有，依法不能對被告請求所謂不當
    得利，原告雖主張外牆屬於自身，然即便依照建築法規與登
    記規則，非承重牆面仍屬共有物，非區分所有權人專有，系
    爭外牆既然非原告所有，被告自無須對原告為任何賠償。如
    若認定系爭外牆為原告所有（假設語氣），依照系爭建成地
    政所測量之結果，被告目前所涉及占用者僅為0.0054平方公
    尺，不宜用先前全部鐵架占用承租之一千五百元計算，依法
    應減少，原告用原證七作為計算租金之依據，乃詐欺行為之
    延續，不足以作為系爭招牌相當於不當得利請求之計算依據
    。且系爭占用部分依照目前建成地政事務所測量者，Ｃ部分
    僅區區微小：0.0054平方公尺，依法應由原告就有利之事實
    負擔舉證責任。
　㈦被告被誆騙簽署原證七契約，主張民法第一百九十八條之抗
    辯，本件被告早已撤銷其受原告詐欺之意思表示，拒絕履行
    所謂的契約；然若認定未撤銷意思表示（假設語氣），依民
    法第一百九十八條規定，被告仍拒絕履行，自不可能依此請
    求相當於不當得利之租金。被告被誆騙簽署原證七契約，業
    已屆期與失效，不足作為裁判基礎，本件原證七所謂契約，
    當年係於一百零二年簽立為期二年，即便假設本件未因詐欺
    而失效或依照民法第一百九十八條被告可拒絕給付（假設語
    氣），然系爭契約業已屆終期，原告已業已作廢之契約作為
    租金依據，恐無理由；且依民法第一百二十六條規定，系爭
    契約一百零四年起迄今業已超過五年，業已罹於時效，原告
    亦不得向被告請求，據此作為不當得利計算依據，更恐於法
    無據。因新冠肺炎於臺北市萬華區肆虐，被告於一百一十年
    七月間業已離去系爭處所，且系爭房屋漏水已久，並有照片
    可稽。
　㈧對臺北地檢署一○九年度偵字第一四六二○號偵查全卷、本院
    一○七年度北簡字第八六一四號卷、一○八年度司執字第一二
    九四五八號卷沒有意見。原證七如前所述最初原告說都是原
    告的範圍，後來共有人說不是這樣， 鐵框架應該不是原告
    的，如果是原告的，應該上次執行就拆掉。本件原告對不當
    得利逕以先前雙方簽署之契約為據，未對被告提出之疑義為
    陳述，被告雖否認原告先前有出租系爭牆面權能，然假設系
    爭牆面可由原告出租（假設語氣），系爭契約原證七亦早已
    經終止，依照民法第二百六十三條規定，契約乃向後當然失
    效，何來沿用先前失效契約租金數額之理。且系爭招牌乃前
    案後另行架設，即便假設要訂立新租約，依照民法第一百五
    十三條規定，其契約標的與內容，招牌架設與佔用面積皆與
    先前原證七不同，何以援用之前租金數額請求；再者，系爭
    照片乃前案後架設，佔用面積有地政事務所計算，依此計算
    占用面積之不當得利方屬正道，原告亦對之隻字未提，原告
    對被告先前疑問均未置一詞，難以僅用其說詞，率爾以「先
    前失效之租金約定」計算「不當得利數額」，且系爭外牆非
    原告所專有，依法不能對被告請求所謂不當得利。
三、證據：提出下列證據為證：
被證一：臺北地檢署一○九年度偵字第一四六二○號不起訴處分
        書影本一件。
被證二：招牌照片影本二紙。
被證三：一百零九年八月十七日拍照招牌照片影本三紙。
被證四：系爭二○○號房屋一、二樓界線照片影本一張。
被證五：系爭一九八號房屋漏水照片影本三紙。
丙、本院依原告聲請函請臺北市建成地政事務所測量，並依職權
    調閱本院一○七年度北簡字第八六一四號民事全卷、本院一○
    八年度司執字第一二九四五八號卷及臺北地檢署一○九年度
    偵字第一四六二○號刑事偵查全卷。
    理    由
一、程序方面：
　㈠按民事訴訟法第十條規定：「因不動產之物權或其分割或經
    界涉訟者，專屬不動產所在地之法院管轄。其他因不動產涉
    訟者，得由不動產所在地之法院管轄。」。經查，本件兩造
    因系爭二○○號房屋一、二樓外牆招牌問題涉訟，而系爭二○○
    號房屋一、二樓坐落臺北市萬華區，屬本院轄區，故本院具
    有管轄權，合先敘明。
　㈡次按原告於判決確定前，得撤回訴之全部或一部。但被告已
    為本案之言詞辯論者，應得其同意；訴之撤回應以書狀為之
    。但於期日，得以言詞向法院或受命法官為之；訴之撤回係
    以書狀為之者，自前項筆錄或撤回書狀送達之日起，十日內
    未提出異議者，視為同意撤回；訴經撤回者，視同未起訴，
    民事訴訟法第二百六十二條第一項、第二項、第四項後段及
    第二百六十三條第一項前段分別定有明文。前揭規定於簡易
    程序適用之（民事訴訟法第四百三十六條第二項參照）。關
    於財產權之訴訟，其標的之金額或價額在五十萬元以下者，
    適用本章所定之簡易程序；關於請求給付金錢之訴訟，其標
    的金額或價額在新臺幣十萬元以下者，適用本章所定之小額
    程序（民事訴訟法第四百二十七條第一項、第四百三十六條
    之八第一項參照）。另按簡易事件因訴之變更或一部撤回，
    致其訴之全部屬於民事訴訟法第四百三十六條之八第一項之
    範圍者，承辦法官應以裁定改用小額程序，並將該簡易事件
    報結後改分為小額事件，由原法官依小額程序繼續審理（同
    一地方法院適用簡易程序審理事件事務分配辦法第七條第三
    項參照）。再訴狀送達後，原告不得將原訴變更或追加他訴
    。但擴張或減縮應受判決事項之聲明者，不在此限。不變更
    訴訟標的，而補充或更正事實上或法律上之陳述者，非為訴
    之變更或追加，民事訴訟法第二百五十五條第一項第三款、
    第二百五十六條分別定有明文；此項規定於簡易訴訟程序適
    用之，於小額訴訟程序準用之（民事訴訟法第四百三十六條
    之二十三、第四百三十六條第二項參照）。經查，本件原告
    起訴時原請求「一、被告應將其所有裝設在系爭二○○號房屋
    一、二樓間之如附圖照片所示直式『防水地板』招牌（含鐵框
    架）之部分拆除。二、被告應給付原告一萬零九百五十元及
    自一百零九年七月二十九日起至拆除直式『防水地板』招牌之
    日止，按月給付原告一千五百元。」，嗣先於一百一十年七
    月十四日具狀減縮聲明第一項拆除範圍「不含鐵框架」，復
    於一百一十年十月二十七日具狀撤回第一項聲明及擴張第二
    項聲明為：「被告應給付原告三萬三千元及自本訴狀送達之
    日起至清償日止，按年息百分之五計付利息。」，最後並於
    一百一十年十一月四日言詞辯論期日更正聲明第二項起息日
    為「自本訴狀送達之翌日（即一百一十年十月二十九日）」
    而被告亦同意原告撤回「更正後訴之聲明第一項」，參酌前
    揭規定，程序並無不合，應予准許。復因原告對被告一部撤
    回起訴及更正後應受判決事項之聲明，致訴之全部屬於民事
    訴訟法第四百三十六條之八第一項之範圍，爰改依小額訴訟
    程序由本院續行審理。
二、原告主張意旨略以：原告前曾訴請被告拆除系爭外牆之招牌
    ，經本院一○七年度北簡字第八六一四號判決被告應將「橫
    式『德國原裝強化耐磨地板』招牌『德』字下方紅線之部分（不
    含鐵框架）」及「直式『實木地板』招牌（不含鐵框架）」拆
    除並確定在案，詎被告拆除前揭「直式『實木地板』招牌」後
    ，卻於一百零八年十二月二十日重新裝設「防水地板責任施
    工，十年保固」招牌，直至一百一十年十月二十五日方拆除
    ，共計一年十個月又六日，被告受有一年十個月又六日相當
    於租金之不當利益，原告依每月一千五百元之標準請求被告
    返還一年十個月共計三萬三千元（1,500元×22月＝33,000元
    ）之不當得利予原告等語。
三、被告答辯意旨則以：依臺北地檢署一○九年度偵字第一四六
    二○號不起訴處分書，被告並無以招牌竊佔系爭外牆之侵害
    事實，且應認本件招牌之使用具有默示分管協議存在，被告
    並無不當得利，因被告認為本院一○七年度北簡字第八六一
    四號判決之界線不明，故利用舊有鐵框架重新裝設「防水地
    板責任施工，十年保固」招牌，退一步言，依臺北市建成地
    政事務所測量結果，被告占用面積僅僅為0.0054平方公尺，
    不應用先前全部鐵架占用承租之一千五百元計算，先前每月
    一千五百元之租約已屆期與失效，原告不得以「先前失效之
    租金約定」計算「不當得利數額」，且本件外牆非原告所專
    有，依法不能對被告請求不當得利等語置辯。
四、兩造對於下列事項並無爭執：㈠兩造曾有招牌爭議經本院一○
    七年度北簡字第八六一四號判決確定被告應將「橫式『德國
    原裝強化耐磨地板』招牌『德』字下方紅線之部分（不含鐵框
    架）」及「直式『實木地板』招牌（不含鐵框架）」拆除；㈡
    被告依本院一○七年度北簡字第八六一四號判決拆除原招牌
    後，復於一百零八年十二月二十日利用舊有鐵框架重新裝設
    「防水地板責任施工，十年保固」招牌，原告控告被告以招
    牌竊佔不動產，經臺北地檢署一○九年度偵字第一四六二○號
    不起訴處分確定；㈢被告因搬離原承租系爭一九八號房屋一
    樓，於一百一十年十月二十五日拆除前揭重新裝設「防水地
    板責任施工，十年保固」招牌。兩造爭執重點在於：㈠被告
    於一百零八年十二月二十日利用舊有鐵框架重新裝設「防水
    地板責任施工，十年保固」招牌，是否獲有不當得利，而應
    返還原告？㈡前揭若為肯定，原告以每月一千五百元金額計
    算一年十個月共三萬三千元，請求被告返還不當得利，該金
    額是否適當？爰說明如后。
五、被告於一百零八年十二月二十日利用舊有鐵框架重新裝設「
    防水地板責任施工，十年保固」招牌，確實獲有不當得利而
    應返還原告：
　㈠按原告於起訴原因已有相當之證明，而被告於抗辯事實並無
    確實證明方法，僅以空言爭執者，當然認定其抗辯事實之非
    真正，而應為被告不利益之裁判（最高法院十八年上字第六
    七九號裁判意旨參照）。次按「學說上所謂之爭點效，係指
    法院於確定判決理由中，就訴訟標的以外當事人所主張之重
    要爭點，本於當事人辯論之結果已為判斷時，除有顯然違背
    法令，或當事人已提出新訴訟資料足以推翻原判斷之情形外
    ，於同一當事人就與該重要爭點有關所提起之他訴訟，不得
    再為相反之主張，法院亦不得作相反之判斷，以符民事訴訟
    法上之誠信原則而言。」（最高法院九十九年度台上字第七
    八一號裁判意旨參照）。
　㈡經查：⑴兩造對於曾有招牌爭議經本院一○七年度北簡字第八
    六一四號判決確定之事實並無爭執，而本院依職權調閱本院
    一○七年度北簡字第八六一四號民事全卷內容顯示，於前揭
    事件即已進行相關測量，前揭確定判決並據以為裁判，參酌
    前揭最高法院九十九年度台上字第七八一號裁判意旨所示之
    見解，原告得基於系爭二○○號房屋一、二樓所有權人之地位
    ，本諸爭點效主張被告不得於同一位置設置招牌；⑵被告雖
    抗辯依臺北市建成地政事務所測量結果，被告占用面積僅僅
    為0.0054平方公尺云云，然被告實係曲解前揭測量，蓋本院
    測量當時臺北市建成地政事務所人員即表示前案已測量過，
    但本件原告最初起訴時訴請拆除之範圍「含鐵框架」，故本
    院方另以支撐招牌之招牌鐵架為標準，依原告聲請進行測量
    ，該測量並非推翻前案針對招牌本身之測量結果，並不影響
    前案爭點效之認定，亦無再依原告聲請由臺北市政府地政局
    土地開發總隊進行鑑定之必要；⑶被告另抗辯依臺北地檢署
    一○九年度偵字第一四六二○號不起訴處分書，被告並無以招
    牌竊佔系爭外牆之侵害事實云云，然觀諸該不起訴處分書之
    內容，主要乃援引臺灣高等法院九十二年上易字第八十三號
    刑事判決之見解，認為「第一層樓房之使用人將招牌懸掛於
    其他樓層房屋之外牆，雖其他樓層房屋之所有人權利之行使
    受到侵害，然對房屋之整體而言，並未以自己之實力予以支
    配而加以佔據，亦即並未侵害其他樓層房屋所有權人對該房
    屋之支配權，自與竊佔罪之構成要件未合」（參本院卷第七
    十三頁、第七十五頁），換言之，一方面認為沒有侵害原告
    房屋之支配權而構成刑事竊佔罪，另一方面卻也肯定原告房
    屋之所有人權利行使受到侵害，故被告辯稱無侵害事實，不
    足採信；⑷被告復抗辯應認本件招牌之使用具有默示分管協
    議存在，被告並無不當得利云云，然空言抗辯默示分管協議
    存在，並未舉證以實其說，顯不足採，而對照前案拆除招牌
    與後來被告重新設置招牌之位置（參本院卷第二十七頁、第
    一八五頁），其實目視即可見約一半的面積是在相同位置，
    本院依職權調閱一○八年度司執字第一二九四五八號強制執
    行卷，其中一百零九年二月二十六日執行履勘筆錄亦記載「
    現場有直式實木地板招牌已拆除，但債務人在上開招牌含鐵
    框架稍微下方處再裝設一塊新招牌（白底紅字防水地板）」
    ，被告明知前案敗訴確定，卻藉詞前案界線不明，於相同位
    置利用舊有鐵框架重新裝設「防水地板責任施工，十年保固
    」招牌，確實獲有不當得利而應返還原告。
六、原告主張被告利用舊有鐵框架重新裝設「防水地板責任施工
    ，十年保固」招牌，獲有三萬三千元不當得利，請求金額應
    屬可採：
　㈠按依不當得利之法則請求返還不當得利，以無法律上之原因
    而受利益，致他人受有損害為其要件，故其得請求返還之範
    圍，應以對方所受之利益為度；倘利益超過損害，應以損害
    為返還範圍，非以請求人所受損害若干為準。而無權占有他
    人所有物或地上物，可能獲得之相當於租金之利益，應以客
    觀上占有人所受之利益為衡量標準，非以請求人主觀上所受
    之損害為斷（最高法院一○四年度台上字第七一五號裁判意
    旨參照）。次按當事人已證明受有損害而不能證明其數額或
    證明顯有重大困難者，法院應審酌一切情況，依所得心證定
    其數額，民事訴訟法第二百二十二條第二項定有明文。
  ㈡經查：⑴被告無權占用系爭外牆懸掛招牌，參酌前揭最高法院
    一○四年度台上字第七一五號裁判意旨所示之法理，確實能
    獲得相當租金之利益，原告提出兩造間於一百零二年間租用
    外牆之契約（參本院卷第四十三頁原證七），主張當時係約
    定以月租金一千五百元計算，故本件仍以此標準計算相當租
    金之利益，本院審酌此既為兩造曾經共同認定之金額，且重
    新裝設招牌位置在原拆除招牌之稍微下方處，與原招牌使用
    系爭外牆之經濟價值相當，原告以此為據以每月一千五百元
    計算相當租金之利益，此應屬可採；⑵被告雖辯稱前揭租約
    乃被誆騙簽署，早已撤銷其受原告詐欺之意思表示，若認定
    未撤銷意思表示，依民法第一百九十八條規定，被告仍拒絕
    履行云云，然被告空言抗辯被誆騙簽署遭受詐欺，並未舉證
    以實其說，顯不足採，且原告僅係以前揭租約佐證每月一千
    五百元計算相當租金利益之合理性，根本無涉民法第一百九
    十八條之規定，被告前揭抗辯亦不足採；⑶兩造對於被告於
    一百零八年十二月二十日利用舊有鐵框架重新裝設招牌，至
    一百一十年十月二十五日拆除前揭重新裝設招牌之事實並無
    爭執，則原告以每月一千五百元之標準，請求被告返還二十
    二個月的不當得利三萬三千元（計算式：1,500元×22月＝33,
    000元），經核應屬有據。
七、綜上所述，原告本於不當得利法律關係，請求被告給付三萬
    三千元，及自辯論意旨狀繕本送達翌日（即一百一十年十月
    二十九日）起至清償日止，按年息百分之五計算之利息，其
    請求為有理由，應予准許。
八、本件係小額程序所為被告敗訴之判決，依民事訴訟法第四百
    三十六條之二十規定，應依職權宣告假執行。並依同法第三
    百九十二條第二項規定，依被告聲請宣告被告預供擔保後得
    免為假執行。
九、本件訴訟費用額，依後附計算書確定如主文所示金額。
十、本件事證已臻明確，兩造其餘攻擊防禦方法，於本判決結果
    不生影響，爰不一一論述，併此敘明。
十一、據上結論，原告之訴為有理由，依民事訴訟法第七十八條
      ，判決如主文。
中　　華　　民　　國　　110 　年　　12　　月　　2 　　日
　　　　　　　　　　          臺北簡易庭   
　　　　　　　　　　          法      官  文衍正
以上正本係照原本作成。
如對本判決不服，須於判決送達後二十日內向本庭（臺北市○○○
路○段○○○○○巷○號）提出上訴狀。（須按他造當事人之人數附繕
本）。如委任律師提起上訴者，應一併繳納上訴審裁判費。
中　　華　　民　　國　　110 　年　　12　　月　　2 　　日
  　　　　　　　　　　　　　　書  記  官  高秋芬
訴訟費用計算書：
項        目             金  額（新臺幣）        備  註 
 
第一審裁判費　　           1,000元
合　　　　計　　     　    1,000元 
備註：本件起訴後原告聲請由臺北市建成地政事務所測量以釐清
      本件招牌鐵架占用外牆之位置與面積，故繳納測量費三千
      三百八十元，嗣原告一部撤回拆除招牌之請求，故原告已
      繳納前揭測量費部分，應由原告自行負擔。



附錄：
一、民事訴訟法第四百三十六條之二十四第二項：
    對於小額程序之第一審裁判上訴或抗告，非以其違背法令為
    理由，不得為之。
二、民事訴訟法第四百三十六條之二十五：
    上訴狀內應記載上訴理由，表明下列各款事項：
    (一)原判決所違背之法令及其具體內容。
    (二)依訴訟資料可認為原判決有違背法令之具體事實。